Présidence Jacques Chirac: archives électroniques et audiovisuelles (1995-2007)
Archives nationales
Archives électroniques et audiovisuelles de la présidence Jacques Chirac
1995-2007
Présidence de Jacques Chirac
323 bandes audio et 259 CD, 1545 cassettes VHS et betacam; pour les archives électroniques, 194 073 fichiers pour une volumétrie d'environ 611 457 921 044 octets archives audio-visuelles archives électroniques
Archives nationales de France
Librement communicable pour les archives du service du protocole et de la correspondance présidentielle ainsi que pour les archives audiovisuelles et les reportages photographiques.
Le délai de communicabilité est de 50 ans à partir du 24/05/2002 pour les archives du commandement militaire.
Les dossiers d'Elisabeth Sandor sont soumis à un delai de 60 ans à partir du 30 mars 2007, communicable seulement sur autorisation de l'ancien président de la République, Jacques Chirac.
Remise sous protocole en date du 30 mars 2007.
Les archives audiovisuelles étaient composées de 2184 supports audiovisuels ainsi que de 551 supports audios. Il a été décidé de conserver l'intégralité des supports audio, constitué des interventions présidentielles et doté a posteriori et partiellement d'une liste de repérage transmise par le service des archives et de la documentation de la Présidence. Cette liste de repérage a été complétée par les informations contenues dans les pages Internet des archives de la Présidence.
Un tri a été fait des 2184 supports audiovisuels: 639 en ont été extraits. Il s'agit de journaux télévisés conservés par l'lNA dans le cadre du dépôt légal, ainsi que de quelques supports provenant de la présidence François Mitterrand ( 213 supports).
L'extraction de ces supports explique que les cotes ne se suivent pas dans la numérotation.
Le classement ici choisi respecte le plan de classement du fonds papier 5AG(5).
Fonds en cours d'accroissement par les versements organisés par le service des archives de la Présidence de la République.
Les archives électroniques et audiovisuelles décrites ici émanent des services rattachés au Cabinet du président de la République ( service du protocole, service de la correspondance présidentielle) ainsi que de certains de services de la Présidence elle-même ( le commandement militaire, le service de l'audiovisuel, le service photographique):
- les archives électroniques des services rattachés au Cabinet du Président de la République:
Historique des cérémonies des voeux et du 14 juillet gérées par le service du protocole de l'Elysée dans une base de données informatisée depuis 1999 (1999-2002).
Traitement des courriers reçus à la Présidence de la République: enregistrement des informations relatives au correspondant, à la création et l'envoi de la réponse appropriée et au suivi de chaque correspondance pendant la durée du mandat présidentiel (1995-2002).
Dossiers d'Elisabeth Sandor, chargée de mission de 1999 à 2002
- les archives électroniques des services de la Présidence de la République:
base de gestion des accès du palais de l'Elysée (1995-2002).
- les archives audiovisuelles, production du service audiovisuel autour de l'activité du Président.
des bandes d'actualité, compilations des différents journaux télévisés autour d'un événement, dont on a parfois extrait une ﬁche sommaire de repérage.
des reportages de la chaîne interne de l'Élysée.
quelques rushs non identiﬁés, comme la préparation d'un déplacement de Jacques Chirac à l'étranger par un chargé de sécurité
67 cassettes des journaux télévisés de LCI qui n'a été soumise au dépôt légal qu'en 2002
45 cassettes provenant de chaînes étrangères
36 cassettes de chaînes françaises (quelques décrochages de FR3 région lors d'événements tels que l'incendie du tunnel du mont Blanc, par exemple), quelques chaînes câblées.
- des reportages photographiques effectués par le Service photographique de la présidence de la République et qui couvrent les activités du Président Jacques Chirac entre les années 2003 et 2007.
Ces archives viennent compléter le fonds présidentiel 5AG5.
- LE CABINET DU PRESIDENT DE LA REPUBLIQUE, 20020561/1-20020561/2, 20020562/1-2020562/30, 20040362/1-20040362/5; Cabinet du président de la République
  - Service du protocole: base informatique de gestion des invitations aux cérémonies, 1999-2002; 20020561/1- 20020561/2; Service du protocole (présidence de la République); 1 fichier d'une volumétrie d'environ 6 805 249 octets archives électroniques
    Communicable selon les articles L.213-1 à L.213-7 du Code du patrimoine.
    Historique des cérémonies des vœux et du 14 juillet
    1. Cérémonie des vœux
    Instituée dès la fondation de la IIIe République, la cérémonie des vœux est abandonnée en 1939, pour être ensuite reprise à partir du 31 décembre 1947 par le Président Vincent Auriol.
    Entre 2000 et 2002, la cérémonie des vœux s’est déroulée sur plusieurs journées, du 3 au 9 janvier et a concerné, chaque année, au total environ 3500 personnes. Précédés par le salut au drapeau dans la cour d’honneur, les vœux sont présentés selon l’ordre protocolaire suivant:
    le gouvernement,
    le Conseil constitutionnel,
    le bureau du Sénat,
    le bureau de l’Assemblée nationale,
    le Conseil économique et social,
    les armées,
    les Etats ayant conclu des accords particuliers avec la France,
    le Corps diplomatique,
    les autorités religieuses,
    la municipalité de Paris,
    les corps constitués,
    les forces vives de la Nation,
    les collaborateurs du Président,
    la Presse.
    Le président de la République présente, par ailleurs, ses vœux aux Français, à la télévision, le 31 décembre, et aux Corréziens, à Tulle, peu après le 9 janvier.
    2. Réception du 14 juillet
    La forme de la réception du 14 juillet n’a cessé d’évoluer: sous la IIIe République, seul un déjeuner est offert à l'Elysée. Sous la IVe République, la réception donnée au Palais de l’Elysée à l’occasion du 14 juillet prend davantage d'ampleur et rassemble entre 400 et 600 invités.
    Sous la présidence du général de Gaulle, un dîner est offert en l'honneur des militaires la veille de la réception du 14 juillet. Cette formule (dîner et réception) est restée en vigueur jusque sous la présidence de François Mitterrand qui a supprimé le dîner du 13 juillet. C'est seulement à partir de 1985 que l’usage se répand dans la presse d’appeler garden party la réception donnée dans le parc du palais de l'Elysée le jour de la Fête nationale, après le défilé.
    Depuis l'élection du Président Chirac en 1995, de nombreux jeunes venus de la France entière sont invités à la réception. Depuis 1999, la garden party du 14 juillet a rassemblé chaque année approximativement 7500 invités.
    Procédure de gestion des invitations par le Service du protocole
    1. Présentation du Service du protocole
    Les cérémonies des vœux et du 14 juillet sont gérées par le Service du protocole de la présidence de la République. Sous l'autorité du chef du Protocole, ce service est composé des diplomates mis à la disposition de la présidence de la République pour assurer ces missions.
    Le Protocole prépare et suit les déplacements à l'étranger du président de la République ainsi que les sommets bilatéraux ou multilatéraux auxquels participe le Président. Il organise également les déplacements des Chefs d'Etat, des Chefs de gouvernement et des hautes personnalités en visite en France, ainsi que les commémorations nationales, la présentation des vœux, les remises des lettres de créance et toutes les manifestations et réceptions officielles dont la tenue est décidée par le président de la République. Il répond aussi aux questions relatives à l'étiquette et aux préséances.
    2. Gestion des invitations pour les vœux
    Pour la préparation de la cérémonie des vœux, le calendrier est chaque année le suivant:
    Novembre:
    - Dès la réception du calendrier des cérémonies par le Service du protocole, celui-ci expédie les listes d’invités de l’année antérieure sur support papier aux conseillers du cabinet,
    Novembre-décembre:
    - les listes annotées par les conseillers sont retournées, pour validation, au Chef de cabinet qui les transmet au Service du protocole,
    - les modifications apportées sont saisies par le Service du protocole sous tableur Excel puis dans la base de données.
    3. Gestion des invitations pour le 14 juillet
    La préparation de la réception du 14 juillet suit, chaque année, le calendrier décrit ci-dessous:
    Juin:
    - les listes d’invités de l’année antérieure sont adressées sur support papier aux conseillers du cabinet par le Service du protocole,
    Juin-Juillet:
    - les listes annotées par les conseillers sont d’abord retournées, pour validation au Chef de cabinet, puis au Service du protocole,
    - les modifications apportées sont saisies par le Service du protocole sous tableur Excel puis dans la base de données,
    - les cartons d’invitation sont envoyés individuellement, les réponses reçues sont ensuite saisies par le Service du protocole.
    14 juillet:
    - Après l’arrivée des invités, des informations supplémentaires sont saisies par les gardes en poste aux loges d’accueil.
    Historique des cérémonies des voeux et du 14 juillet gérées par le service du protocole de l'Elysée dans une base de données informatisée depuis 1999.
    La gestion des invitations a été informatisée en 1999 avec l'emploi du logiciel Access. La base de données contient, à la fois, les fichiers relatifs à la cérémonie des vœux et à la réception du 14 juillet. Les données couvrent ainsi la période du 14 juillet 1999 aux vœux de 2002 (14 juillet 1999, vœux 2000, 14 juillet 2000, vœux 2001, 14 juillet 2001, vœux 2002).
    -La table des groupes (Groupes.txt) présente simplement les catégories d'invités. Elle contient les différentes cérémonies et la structure de classement des invitations en chapitres, listes, sous-listes et paragraphes (3053 enregistrements sans l'article d'entête soit 242 Ko).
    - Le fichier des invités ou participants (Invites.txt) regroupe l'ensemble des personnes invitées à la cérémonie des vœux ou à la réception du 14 juillet. Il contient 31952 enregistrements sans l'article d'en-tête soit 6,51 Mo).
    Le lien entre les deux fichiers est le code cérémonie, le chapitre, la liste, la sous-liste et le paragraphe.
    Novembre: - Dès la réception du calendrier des cérémonies par le Service du protocole, celui-ci expédie les listes d'invités de l année antérieure sur support papier aux conseillers du cabinet,
    La préparation de la réception du 14 juillet applique, chaque année, le calendrier suivant:
    Juin: - les listes d'invités de l'année antérieure sont adressées sur support papier aux conseillers du cabinet par le Service du protocole,
    Juin-Juillet: - les listes annotées par les conseillers sont d'abord retournées, pour validation au Chef de cabinet, puis au Service du protocole,
    - les cartons d'invitation sont envoyés individuellement, les réponses reçues sont ensuite saisies par le Service du protocole.
    14 juillet: - Après l'arrivée des invités, des informations supplémentaires sont saisies par les gardes en poste aux loges.
    voir les articles 20020561/1-20020561/3 pour plus de détails.
    Lien vers l'instrument de recherche complet
    Présidence de la République; Cabinet, base informatique de gestion des invitations aux cérémonies (1999-2002)
    - Invitations aux ceremonies des voeux et à la reception du 14 juillet: fichiers informatiques., 1999-2002; 20020561/1
    - Documentation associée, sur la base de donnée., 20020561/2
  - Service de la correspondance présidentielle: courriers adressés au Président de la République., 1995-2002; 20020562/1-20020562/30; Service de la correspondance présidentielle (présidence de la République); 29 fichiers pour une volumétrie d'environ 1 499 518 188 octets archives électroniques
    versement 2003
    Le Service de la correspondance présidentielle
    L'ensemble du courrier adressé au président de la République est reçu et trié par le Service de la correspondance présidentielle.
    Situé au Palais de l'Alma, quai Branly, ce service a absorbé l'ancien Service des élus et associations en octobre 1991 et comprend actuellement une centaine de personnes. Le Service de la correspondance présidentielle assure la liaison entre le président de la République et les citoyens français ou les correspondants étrangers qui lui écrivent, par courrier postal ou par la voie électronique. Il est chargé de préparer les réponses à ces lettres, qu'il s'agisse de requêtes ou de courriers d`opinion, qu'elles émanent d'élus, d'associations ou de particuliers, ainsi que de tenir le Chef de l'Etat étroitement informé des observations et préoccupations de ses correspondants par des notes périodiques.
    Tri et traitement de la correspondance présidentielle
    La majeure partie des lettres est traitée sur place, le reste, un peu plus de 10 %, appelé le courrier réservé, est envoyé au Palais de l`Elysée. Une infime partie est acheminée au secrétariat particulier du Président qui demande, le cas échéant, au conseiller technique concerné de mettre une réponse à la signature du Président; le chef du secrétariat particulier du Président ne reçoit directement que les plis qui lui sont nommément adressés. Le reste du courrier expédié par le Service de la correspondance présidentielle est attribué à Mme Chirac, aux conseillers techniques et chargés de mission ainsi qu”à l'Etat-Major Particulier. Les collaborateurs du Président peuvent aussi être personnellement saisis. Il faut enﬁn ajouter que le courrier concemant la Correze est traité par une cellule spéciﬁque.
    Le courrier traité directement par le Service de la correspondance présidentielle est principalement divisé en trois secteurs:
    - les requêtes, dont le traitement est assuré par cinq unités géographiques, sont, dans la plupart des cas, renvoyées sur l'administration concernée,
    - le courrier d'opinion adressé par des particuliers,
    -le courrier des élus et associations comprend notamment les demandes de haut patronage et les invitations à des manifestations diverses.
    Selon l'actualité politique, la Présidence reçoit également un grand nombre de lettres-pétitions qui peuvent prendre différentes formes: liste de signatures, texte type parfois manuscrit signé individuellement, carte pétition qui comprend le nom du signataire. A l'exception des lettres incohérentes, anonymes ou injurieuses, qui sont classées sans suite, et des pétitions, toute lettre adressée au Président de la République reçoit une réponse. Des lettres-type peuvent être utilisées selon le contenu de la lettre, notamment pour le courrier d'opinion.
    On observe plusieurs niveaux de signature, selon l'importance de la lettre. Le chef de service signe lui-même les
    transmissions de requêtes aux administrations concemées mais d`autres lettres peuvent être mises à la signature de membres du cabinet, notamment le chef de cabinet pour les demandes de haut patronage. Le chef du Service de la correspondance présidentielle adresse au Président, tous les deux mois, une analyse statistique commentée du courrier reçu à la Présidence.
    Archivage sur support papier
    Les dossiers de la correspondance présidentielle postérieurs à 1959 ont été régulièrement versés aux Archives nationales (Centre des archives contemporaines) depuis les premières opérations d`archivage effectuées en 1977. Toutefois l'importance du volume du courrier reçu (environ 1000 lettres parviennent quotidiennement à l'Elysée en dehors des pétitions) et son caractère répétitif ont amené à procéder à un échantillormage, déterminé en fonction de la nature du document et de son type de classement. Le volume du courrier des années 1959 à 1988 est ainsi passé de 1500 métres linéaires (ml) à 100 ml. Les archives du second septennat Mitterrand et du premier septennat Chirac, qui représentent 1800 ml, seront respectivement triées au tenne de leur durée d*utilité administrative, qui est fixée à 7 ans.
    Archivage sur support électronique
    Depuis 1985, un enregistrement informatique du courrier parvenu à 1'Elysée est effectué au moyen du logiciel Texto. Les fichiers informatiques donnent une vue d'ensemble du courrier adressé à l”Elysée.
    Cette application enregistre les courriers reçus par le président de la République. Chaque courrier reçu donne lieu, après enregistrement des informations du correspondant (personne ou organisme), a un traitement permettant de générer électroniquement une réponse appropriée. Les informations propres à chacune de ces correspondances, que ce soit un courrier postal ou un courrier électronique, sont conservées afin de pouvoir suivre le dossier du correspondant durant toute la durée du mandat présidentiel.
    Si l'application est principalement utilisée par le Service de la correspondance présidentielle, il faut toutefois noter que le service des affaires sociales et qu'une cellule du service de la correspondance présidentielle, celle des élus et associations, y ont recours pour des besoins particuliers.
    Les informations traitées, sont pour la plupart d'entre elles communes aux trois utilisateurs, cependant il existe des dossiers d'informations complémentaires propres à la cellule des élus et associations (fichier des dossiers élus et associations, ﬁchier des sous-dossiers élus et associations, ﬁchier des affaires-dossiers élus et associations, ﬁchier des prix-dossiers élus et associations), ainsi qu'au service des affaires sociales (ﬁchier des dossiers affaires sociales, fichier des assistantes sociales).
    Les informations stockées dans la base de données sont les suivantes:
    Personnes:
    - référence, nom, identifiant service, prénom, titre, type, date création, référence service social, sexe, référence lien autre personne, thème, date de modification.
    Organismes:
    - référence, sigle, identiﬁant service, date de création, libellé, référence service social, référence lien autre organisme, date de modiﬁcation.
    Adresses Personnes:
    - référence personne, numéro d'ordre de l'adresse, département, code postal, pays, adresse, ville, référence lien organisme, fonction dans l'organisme lié, date de modiﬁcation.
    Adresses Organismes:
    - référence organisme, numéro d'ordre de l'adresse, département, sigle, pays, adresse, ville, code postal, référence personne, date de modification.
    Correspondances:
    - référence correspondant, numéro d'ordre de la correspondance, identifiants service, dates (traitement, enregistrement, départ, courrier), objet du courrier, références de transmission à une administration, références lien tierce personne, références signataire.
    Traitement des courriers reçus à la Présidence de la République: enregistrement des informations relatives au correspondant, à la création et l'envoi de la réponse appropriée et au suivi de chaque correspondance pendant la durée du mandat présidentiel
    voir le versement 20020562 pour plus de détails
    Lien vers l'instrument de recherche
    Présidence de la république; Cabinet; Service de la correspondance présidentielle (1995-2002)
    Archives électroniques du service de la correspondance présidentielle:
    19960260 :Traitement du courrier adressé par les particuliers au Président de la République: enregistrement, accusé de réception, transmission à l'administration concernée (Ministère ou préfecture), suivi des réponses ( 1988-1995)
    199 6 0261: Courrier adressé par les élus et les associations au Président de la République (1995)
    - Fichier de documentation, contenu de l'application courrier, 20020562/1
      Fichier de documentation: 1101_20020562_030_CONTENU_DE_L'APPLICATION_COURRIER.PDF
      Complément: 1101_20020562_030_COMPLEMENT.TXT
    - Fichier informatique des adresses des organismes, 20020562/2
      Fichier des adresses des organismes: 1101_20020562_004_ADRESSESORGANISMES-TXT.2002
    - Fichier informatique des adresses de personnes, 20020562/3
      Fichier des adresses de personnes :1101_20020562_002_ADRESSESPERSONNES-TXT.2002
    - Fichier informatique des dossiers élus et associations, 20020562/4
      Fichier des dossiers élus et associations: 1101_20020562_010_CALIELDOS-TXT.2002
    - Fichier informatique des affaires, dossiers élus et associations, 20020562/5
      Fichier des affaires, dossiers élus et associations: 1101_20020562_012_CALIELDOSAFF-TXT.2002
    - Fichier informatique des prix - dossiers élus et associations, 20020562/6
      Fichier des prix - dossiers élus et associations: 1101_20020562_013_CALIELDOSPRIX-TXT.2002
    - Fichier informatique des sous dossiers-élus et associations, 20020562/7
      Fichier des sous dossiers-élus et associations: 1101_20020562_011_CALIELDOSS-TXT.2002
    - Fichier informatique des courriers électroniques, 20020562/8
      Fichier des courriers électroniques :1101_20020562_025_CALIMAILMESS-TXT.2002
    - Fichier informatique des dossiers affaires sociales, 20020562/9
      Fichier des dossiers affaires sociales: 1101_20020562_008_CALISOCDOS-TXT.2002
    - Fichier informatique des destinataires, 20020562/10
      Fichier des destinataires: 1101_20020562_023_CALITABDEST-TXT.2002
    - Fichier informatique des lettres types, 20020562/11
      Fichier des lettres types: 1101_20020562_020_CALITABLTYPE-TXT.2002
    - Fichier informatique des mentions, 20020562/12
      Fichier des mentions: 1101_20020562_024_CALITABMENTIONS-TXT.2002
    - Fichier informatique des assistantes sociales, 20020562/13
      Fichier des assistantes sociales: 1101_20020562_009_CALITABSOCASS-TXT.2002
    - Fichier informatique des correspondances, 20020562/14
      Fichier des correspondances: 1101_20020562_006_CORRESPONDANCES-TXT.2002
    - Fichier informatique des pays, 20020562/15
      Fichier des pays: 1101_20020562_018_IDKGEOPAYS-TXT.2002
    - Fichier informatique des villes, 20020562/16
      Fichier des villes: 1101_20020562_026_IDKGEOVILLE-TXT.2002
    - Fichier informatique des services, 20020562/17
      Fichier des services: 1101_20020562_014_IDKSER1-TXT.2002
    - Fichier informatique des sous-services, 20020562/18
      Fichier des sous-services: 1101_20020562_015_IDKSER2-TXT.2002
    - Fichier informatique des utilisateurs, 20020562/19
      Fichier des utilisateurs: 1101_20020562_016_IDKSER3-TXT.2002
    - Fichier informatique des adresses principales, 20020562/20
      Fichier des adresses principales: 1101_20020562_017_IDKSER4-TXT.2002
    - Fichier informatique des sous-thèmes, 20020562/21
      Fichier des sous-thèmes :1101_20020562_021_IDKTABSSTHEME-TXT.2002
    - Fichier informatique des thèmes, 20020562/22
      Fichier des thèmes: 1101_20020562_022_IDKTABTHEME-TXT.2002
    - Fichier informatique des fonctions, 20020562/23
      Fichier des fonctions: 1101_20020562_027_IDKTFONCTION-TXT.2002
    - Fichier informatique des signataires, 20020562/24
      Fichier des signataires: 1101_20020562_019_IDKTSIG-TXT.2002
    - Fichier informatique des titres, 20020562/25
      Fichier des titres: 1101_20020562_028_IDKTTITRE-TXT.2002
    - Fichier informatique des observations et correspondances, 20020562/26
      Fichier des observations et correspondances: 1101_20020562_007_OBSERVATIONSCOR-TXT.2002
    - Fichier informatique des observations des personnes ou organismes, 20020562/27
      Fichier des observations des personnes ou organismes: 1101_20020562_005_OBSERVATIONSPO-TXT.2002
    - Fichier informatique des organismes, 20020562/28
      Fichier des organismes: 1101_20020562_003_ORGANISMES-TXT.2002
    - Fichier informatique des personnes, 20020562/29
      Fichier des personnes: 1101_20020562_001_PERSONNES-TXT.2002
    - Fichier informatique des départements par UT, 20020562/30
      Fichier des départements par UT: 1101_20020562_029_TABLEDEPARTEMENT-TXT.2002
      UT: [unité de description], documentation insuffisante sur cette abreviation